【裁判字號】    90,台上,2015
【裁判日期】    901115
【裁判案由】    分割共有物
【裁判全文】
最高法院民事判決                                九十年度台上字第二○一五號
    上  訴  人  Ｅ○○○
                Ｆ ○ ○
    共      同
    訴訟代理人  陳 萬 發律師
    上  訴  人  酉 ○ ○
                巳 ○ ○
                申 ○ ○
                未 ○ ○
                午 ○ ○
                戌○○○
                丑 ○ ○
                辰 ○ ○
                甲 ○ ○
                寅 ○ ○
    被 上訴 人  Ｄ ○ ○
                丁 ○ ○
                丙 ○ ○
                乙    ○
                Ｃ ○ ○
                宇 ○ ○
                玄    ○
                Ａ    ○
                黃    ○
                Ｂ○○○
                戊 ○ ○
                己 ○ ○
                辛 ○ ○
                地 ○ ○
                庚○○○
                癸 ○ ○
                壬 ○ ○
                卯 ○ ○
                子○○○
                宙 ○ ○
                天○○即單松.
                亥○○同右）.
右當事人間請求分割共有物事件，上訴人對於中華民國八十九年八月一日台灣高等法
院第二審更審判決（八十六年度上更(一)字第一四號），提起上訴，本院判決如左：
    主  文
原判決廢棄，發回台灣高等法院。
    理  由
本件為分割共有物之訴，其訴訟標的對於共同訴訟之各人必須合一確定，依民事訴訟
法第五十六條第一項第一款規定，上訴人Ｅ○○○、Ｆ○○上訴之效力，及於同造之
其他當事人，爰將之併列為上訴人，合先明。
次查被上訴人主張：坐落桃園縣中壢市○○段四七八地號面積○‧二○八八三二公頃
、四七八之二地號面積○‧一二二三○三公頃、四七八之四地號面積○‧○五六一一
八公頃土地，為兩造所共有，依其使用目的並無不能分割之情形，兩造亦無不分割之
特約，惟無法協議分割等情，求為裁判分割之判決（未繫屬本院部分不予贅述）。
上訴人則以：系爭土地請依適當方法分割等語，資為抗辯。
原審以：系爭土地為兩造所共有，各人應有部分如原判決附表一所示，有土地登記簿
謄本可稽。系爭土地大部分由共有人建屋使用，應按使用現況以原物分割，如原判決
附圖（下稱附圖）及附表二所示之分割方法，除上訴人Ｆ○○外，其餘共有人均未表
示反對意見，Ｆ○○雖稱：伊分得之土地應在伊母即上訴人Ｅ○○○分得土地之東側
，即如附圖所示編號四十一位置，方可保留伊之建物，且有對外聯絡道路云云。但查
系爭土地共有人並未按原應有部分面積使用，所建房屋參差不齊，無從完全按各人建
物位置分割；Ｆ○○之應有部分扣除應負擔之道路面積後，僅可分得一○五‧○二平
方公尺，如附圖所示編號四十一、五十七部分土地面積一八○‧一九平方公尺係分歸
子○○○，如將該部分土地分予Ｆ○○，固可使其面臨南側道路，惟Ｆ○○及子○○
○分得土地將過於狹長，難以利用，有礙土地之經濟效用，並非可採。Ｆ○○在本件
訴訟繫屬前，原應有部分面積僅一四‧四四平方公尺，其使用系爭土地超過其應有部
分面積，其嗣後向他共有人買受系爭土地應有部分，始能分得較大面積之土地，其原
表示願與Ｅ○○○合併分割，如附圖所示分割方法將編號九、三九部分土地分歸Ｆ○
○，與南側Ｅ○○○分得之土地相連，可合併利用，土地形狀方正，並可解決其對外
通路問題，是此一分割方式，縱未完全符合其要求，亦不違反其本意。審酌兩造意願
，兼顧全體共有人之利益及土地經濟效益，系爭土地以採如附圖及附表二所示方法分
割為宜，爰將第一審判決予以廢棄改判。
按法院裁判分割共有物，須斟酌全體共有人之利益，為適當公平之分割，共有人中所
受分配之部分，如其價值不相當時，亦非不得命以金錢補償之。查Ｆ○○分得之如附
圖編號九、三十九部分土地係裡地，並未留設巷道供其通行對外聯絡，其受分配部分
似與其應有部分之價值不相當，原審復未命以金錢補償之，其分割方法難認妥適。上
訴論旨，指摘原判決不當，求予廢棄，非無理由。
據上論結，本件上訴為有理由。依民事訴訟法第四百七十七條第一項、第四百七十八
條第一項，判決如主文。
中      華      民      國     九十     年     十一     月     十五     日
                              最高法院民事第三庭
                                  審判長法官  陳  國  禎
                                        法官  李  彥  文
                                        法官  陳  重  瑜
                                        法官  劉  福  聲
                                        法官  黃  秀  得
      右正本證明與原本無異
                                              書  記  官
中      華      民      國     九十     年     十一     月    二十八    日
                                                                        Ｔ


司法院資訊處製作；財團法人民間司法改革基金會備份。
